【裁判字號】    88,簡上,114
【裁判日期】    890128
【裁判案由】    返還定金
【裁判全文】
臺灣臺中地方法院民事判決  八十八年度簡上字第一一四號
    上  訴  人  甲○○
    被上訴人    乙○○
                丙○○
右當事人間請求返還定金事件，本院判決如左：
    主    文
上訴駁回。
第二審訴訟費用由上訴人負擔。
    事    實
甲、原告方面：
  一、聲明：
  （一）原判決廢棄。
  （二）被上訴人應返還新台幣（下同）三十萬元及自民國八十六年三月二十四日起至返還
        日止按年息百分之六計算。
  二、陳述：
  （一）雙方於買賣契約中約定解除條件，內容為：「甲方如無法於本約成立之日起參年內
        取得本件公有地之所有權，甲方有權單獨終止本約，將本件買賣標的物恢復原狀交
        還乙方占有使用收益，乙方應同意將所收之定金，無息返還甲方」，今被上訴人以
        存證信函通知：「昐台端接獲本函之日起十日內依約恢復原狀後，前來領回訂金新
        台幣參拾萬元，否則視同違約，土地由本人逕行接管，希勿自誤」。由被訴人存證
        信函中，被上訴人無法律依據或契約約定，即令被上訴人限十日內恢復原狀，否則
        視同違約，被上訴人已違反雙方解除條件，損害上訴人權利。
  （二）其餘與原審判決書記載相同，茲引用。
  三、證據：提出土地登記簿謄本、存證信函、地上物補償證明各乙件為證。
乙、被告方面：
  一、聲明：駁回原告之訴。
  二、陳述：被上訴人如在三年內未買到系爭公有土地，被上訴人會還給上訴人定金三十萬
      ，但上訴人應將土地恢復原狀。
  三、證據：引用第一審提出之證據。
  理由一、上訴人主張兩造間就坐落東勢鎮○○○段上城與下城交界之公有土地訂有買賣契
      約，為所不爭執，並提出兩造訂立之耕作公有不動產及承購權和地上物買賣契約書為
      証。惟上人主張被告就系爭土地提出地上權、典權、永佃權等他項權利證明，被上訴
      人所受之價金為不當得利，應返還上訴人云云。經查，該契約書之約定：「買受人甲
      ○○（以下簡稱甲方即上訴人）出賣人丙○○、乙○○（以下簡稱乙方即被上訴人）
      ，茲因買賣乙方祖先遺留耕作使用之座落東勢鎮○○○段上城與下城交界之公有土地
      ，連同乙方所享有之一切權益，願以新台幣貳佰參拾萬元正讓渡給甲方，以便甲方向
      有關公有機關申辦合併使用証明及承購手續，乙方同意俟收到定金新台幣參拾萬元正
      以後，立即拋棄上列公有土地之一切權益。：：
    ：：：乙方連帶保証本件讓渡物件，確係其耕作使用，如有其他兄弟姐妹或第三人提出
    異議或反對時，負責排除障礙，：：：：」等語，再者依該契約書之見証人吳國城於台
    灣台中地方法院檢察署八十七年偵字第一一九０四號案件中所証：
    「訂約前，張（即上訴人）也知劉等（即被上訴人）沒權狀，也沒向國有財產局承租，
    但為息事寧人，才會付此金錢，契約內容記得是『讓渡耕作權』之字樣」等語（見該偵
    卷八十七年六月廿三日之訊問筆錄），是依該契約書之內容及証人吳國城之証詞，可知
    上訴人於訂約之初即知被上訴人等並無系爭土地之所有權及承租權，兩造簽訂契約之目
    的應係約定被上訴人等放棄系爭土地之占有及地上耕作物。故兩造於上開買賣契約既未
    約定被上訴人有何他項權利，亦未約定被上訴人應提出他項權利證明，上訴人以被上訴
    人未提出系爭土地之他項權利證明，主張契約無效，自無可採。
二、況占有雖然並非須經登記之物權，但占有在民法上具有一定之效力，受法律諸多之保護
    ，例如民法第九百六十條占有人之自力救濟權、第九百六十二條占有人之物上請求權，
    故占有具有法律之意義，不僅得為侵權行為之客體，亦係不當得利下所得請求返還之利
    益。被上訴人占有系爭土地乙情，為上訴人所不否認，則被上訴人將占有系爭土地之權
    益及地上物出賣與上訴人，約定取得相當之對價，尚難認被上訴人有何不當得利可言。
    再者，契約之一方縱有違約，契約亦不因此而無效，兩造所互寄之存證信函中，均未為
    解除買賣契約之意思表示，兩造間之買賣契約仍屬有效，被上訴人所受領之訂金三十萬
    元，即非無法律上之原因。上訴人依不當得利法律關係，請求被上訴人應返還訂金三十
    萬元及利息，即無理由，應予駁回。原審為上訴人敗訴之判決，並無不合。上訴論旨聲
    明廢棄，為無理由。
三、據上論結，本件原告之訴為有理由，依民事訴訟法第四百三十六條之一第三項、第四百
    四十九條第一項、第七十八條判決如主文。
中        華        民        國   八十九   年      一       月    二十八     日
                                        臺灣臺中地方法院民事第一庭
~B審判長法官  陳憲智
~B法      官  郭德進
~B法      官  吳蕙玟
右為正本係照原本作成
不得上訴。
中        華        民        國   八十九   年      一       月    三十一     日
~B法院書記官


司法院資訊處製作；財團法人民間司法改革基金會備份。
